【裁判字號】    89,訴,3972
【裁判日期】    900227
【裁判案由】    確認債權存在
【裁判全文】
臺灣臺中地方法院民事判決  八十九年度訴字第三九七二號
    原      告    甲○○
    訴訟代理人    洪嘉鴻  律師
    複  代理人    溫文昌  律師
    被      告    三信商業銀行股份有限公司
                          設台.
    法定代理人    丙○○  住同.
    訴訟代理人    乙○○  住台.
    受告知訴訟人  江連旺  住台.
右當事人間請求確認債權存在事件，本院判決如左：
    主      文
原告之訴駁回。
訴訟費用由原告負擔。
    事      實
甲、原告方面：
一、聲明：
    確認受告知訴訟人江連旺對被告有新台幣（下同）二百萬元之債權存在。
二、陳述：
  (一)原告與受告知訴訟人因本票強制執行事件，依執行名義之記載，債務人即受告知
    訴訟人應給付原告二百三十八萬元，業經本院以八十九年度執末字第二二二五八
    號執行命令，在受告知訴訟人對被告之定期存款債權二百萬元之範圍內，禁止受
    告知訴訟人收取對被告林森分行之債權或為其他處分，被告林森分行亦不得對受
    告知訴訟人清償在案。詎被告竟向執行法院聲明略謂：於接到執行命令前，受告
    知訴訟人於被告林森分行已有借保債務，且經被告依法行使抵銷權，是受告知訴
    訟人於被告林森分行已無定期存款等。然查被告僅空言主張抵銷，其據以抵銷之
    債權為何？金額若干？及何時主張抵銷等，均未見具體說明，且據查受告知訴訟
    人迄未收受被告主張抵銷之意思表示通知，足見被告聲明異議有不實。按債權人
    對第三人之聲明異議認為不實時，得於收受前項通知後十日內向管轄法院提起訴
    訟，強制執行法第一百二十條第二項前段定有明文；而債權人對第三人提起訴訟
    之性質，實務上認視執行法院是否已發收取命令為斷，如僅發禁止命令，祗能提
    起確認之訴。本件執行法院既僅發禁示命令，而被告既否認受告知訴訟人對其之
    債權存在，原告因有法律關係存否不明確，致使原告之權利或其他法律上之地位
    有不安之危險，原告自有即受確認判決之法律上利益，為此提起本訴，求為判決
    如聲明所示。
  (二)對被告抗辯之陳述：
    本件系爭債權業經本院以八十九年十月二十六日以八十九年度執末字第二二二五
    八號執行命令送達被告而扣押，依強制執行法第一百十五條第一項之規定，於扣
    押命令送達後之同年月二十八日，被告自不得以其對受告知訴訟人之債權而與受
    扣押之系爭債權為抵銷，是原告於嗣後之意思表示及以存證信函主張抵銷，顯於
    法無據。又債務人之債務有不動產設定抵押權，並有保證人擔保時，債權人必須
    先實行抵押權，其賣得之價金仍不足清償時，債權人始對保證人取得已屆清償期
    之債權；查本件被告主張因訴外人林明德未依約履行債務，借款已視為全部到期
    ，而受告知訴訟人為訴外人林明德之連帶保證人，被告已對受告知訴訟人取得債
    權，已依法行使抵銷權云云。惟經原告向受告知訴訟人探詢得知，訴外人林明德
    於八十七年二月十日向被告借五百四十六萬元時，有以其所有座落台中市○○區
    ○○段一二一九地號土地及其上同段三二七０建號、三二七一建號（門牌號碼為
    台中市○○路○段三六二之六號十三樓之一、之二），為被告設定本金最高限額
    六百零八萬元之抵押權，並由寶銓建設股份有限公司股東即受告知訴訟人等四人
    於四百二十四萬之範圍內為其連帶保證人，足見訴外人林明德向被告借款時有提
    供不動產設定抵押權，是被告自應先實行抵押權，拍賣後就其賣得價金受清償，
    不足之部分，始對受告知訴訟人取得已屆清償期之債權，而依原告於九十年二月
    十六日向地政事務所申請之建物登記簿謄本上記載，前揭抵押權仍未塗銷，據此
    ，被告尚未取得對受告知訴訟人可資抵銷之債權，其抵銷自不合法等。
三、證據：提出本院裁定書、執行命令、被告聲明異議狀、建物登記簿影本各二件為
    證。
乙、被告方面：
一、聲明：
    駁回原告之訴。
二、陳述：
    對於原告所主張是在收到執行法院扣押命令後才對受告知訴訟人主張抵銷之事實
    不爭執。惟以訴外人林明德向被告林森分行借款二百十二萬元、二百十二萬元、
    六十一萬元、六十一萬元，合計五百四十六萬元，並由受告知訴訟人於四百二十
    四萬之範圍內，為上開債務之連帶保證人，而上開訴外人林明德之借款債務，於
    本院八十九年度執末字第二二二五八號執行命令送達被告前，分別於八十九年一
    月十二日、三月十日、八十八年十二月三十一日、八十九年一月十二日起，逾期
    未依約返還，依被告與其所立之約定書第五條第一款約定，其借款已視為全部到
    期，連帶保證人即受告知訴訟人應負連帶清償之責任；又依受告知訴訟人與被告
    所立約定書第六條之約定，被告有權對受告知訴訟人在被告之定期存款行使抵銷
    權，且已經被告以存證信函通知行使抵銷權，是被告因而聲明異議，於法並無不
    合。又被告對於受告知訴訟人之債權，其取得之時點係在本院八十九年度執末字
    第二二二五八號執行命令送達前，被告依法主張抵銷，並無違誤，原告所主張之
    存款債權已不存在等資為抗辯。
三、證據：提出借款四紙、催收款項明細帳卡六紙、連帶保證書及約定書各二件、存
    證信函及掛號郵件收件回執各一件等為證。並聲請對受告知訴訟人江連旺為告知
    訴訟。
    理      由
一、按確認之訴之提起，以法律關係之存在否不明確，致原告在私法上之地位有受侵
    害之危險，而此危險得以對於被告之確認判決除去之者，即得依民事訴訟法第二
    百四十七條之規定提起確認之訴；本件原告持本票准予強制執行之執行名義向執
    行法院聲請對受告知訴訟人為強制執行，並經執行法院依執行名義記載原告債權
    之本息，對被告發禁止命令，因被告聲明異議，否認受告知訴訟人對其有債權存
    在，自不得謂原告在私法上之地位無受侵害之危險。依首揭開說明，原告對其依
    扣押命令所示債權總額自有提起確認之訴之法律上利益，因而提起確認之訴以排
    除此項危險，即與上開法條之規定並無不合，合先敘明。
二、原告主張其與受告知訴訟人因本票強制執行事件，依執行名義之記載，債務人即
    受告知訴訟人應給付原告二百三十八萬元，業經本院以八十九年度執末字第二二
    二五八號執行命令，在債權二百萬元之範圍內，禁止受告知訴訟人收取對被告林
    森分行之債權或為其他處分，被告林森分行亦不得對受告知訴訟人清償在案。詎
    被告竟向執行法院聲明異議表示於接到執行命令前，受告知訴訟人於被告林森分
    行已有借保債務，且經被告依法行使抵銷權，是受告知訴訟人於被告林森分行已
    無債權等語。且被告僅空言主張抵銷，其據以抵銷之債權、金額若干、何時主張
    抵銷等，均未見具體說明，且受告知訴訟人亦未收受被告主張抵銷之意思表示，
    被告聲明異議自有不實。再執行法院之扣押命令於八十九年十月二十六日送達被
    告而扣押，被告於扣押命令送達後之同年月二十八日始以其對受告知訴訟人之債
    權而與受扣押之系爭債權為抵銷，顯於法無據。且被告之債權有以不動產設定本
    金最高限額六百零八萬元之抵押權，是被告自應先實行抵押權，拍賣後就其賣得
    價金受清償，不足之部分，始對受告知訴訟人取得已屆清償期之債權，而被告並
    未行使抵押權，據此，被告尚未取得對受告知訴訟人可資抵銷之債權，其抵銷自
    不合法等。
三、被告雖對是在收受執行法院扣押命令後才對受告知訴訟人主張抵銷之事實不爭執
    。惟以訴外人林明德向被告共借款五百四十六萬元，並由受告知訴訟人於四百二
    十四萬之範圍內，為上開債務之連帶保證人，而上開訴外人林明德之借款債務，
    業於執行命令送達被告前，分別因訴外人林明德逾期未依約返還本息，而視為全
    部到期，連帶保證人即受告知訴訟人應負連帶清償之責任；及依受告知訴訟人與
    被告所立約定書第六條之約定，被告有權對受告知訴訟人在被告之定期存款行使
    抵銷權，且已經以存證信函通知行使抵銷權；及被告對於受告知訴訟人之債權，
    其取得之時點係在執行命令送達前，被告依法主張抵銷，因而聲明異議，於法並
    無不合等置辯。
四、原告主張其與受告知訴訟人因本票強制執行事件，經本院執行處以八十九年度執
    末字第二二二五八號執行命令，扣押受告知訴訟人對被告在二百萬元範圍內之存
    款債權，禁止受告知訴訟人收取對被告之債權或為其他處分，被告亦不得對受告
    知訴訟人清償，且該執行命令已於八十九年十月二十六日送達被告，而被告係於
    扣押命令送達後之同年月二十八日始以其對受告知訴訟人之債權而與受扣押之系
    爭債權為抵銷；及被告對訴外人林明德之借款債權於收受執行命令後迄今，並未
    實施抵押權，而拍賣供擔保之不動產等事實，業據原告提出本院八十九年度第一
    二二八六號民事裁定、八十九年執末字第一二二五八號影本各一件及建物登記簿
    謄本二件為證，且被告對於係在收受執行法院之扣押命令後，始對受告知訴訟人
    主張抵銷之事實，並不爭執者，堪信原告主張此部分之事實為屬可採。又被告抗
    辯訴外人林明德前向被告借款二百十二萬元、二百十二萬元、六十一萬元、六十
    一萬元，合計五百四十六萬元，並由受告知訴訟人於四百二十四萬之範圍內，為
    上開債務之連帶保證人，而訴外人林明德之借款債務，已於執行命令在八十九年
    十月二十六日送達被告前之八十九年一月十二日、三月十日、八十八年十二月三
    十一日、八十九年一月十二日起，分別因訴外人林明德逾期未依約返還本息，依
    被告與其所立之約定書第五條第一款約定，其借款已視為全部到期，連帶保證人
    即受告知訴訟人應負連帶清償之責任；且被告已於收受執行法院扣押命令送後達
    後，以郵局存證信函對受告知訴訟人為抵銷之意思表示等事實，並向執行法院為
    聲明異議，亦有被告所提出之借款四紙、催收款項明細帳卡六紙、連帶保證書及
    約定書各二件、存證信函及掛號郵件收件回執各一件，及原告所提出被告向執行
    法院聲明異議之異議狀影本一件等為證，而原告對此事實，亦未爭執，是被告所
    主張此部分之事實，自應堪信為真實。
五、從而，本件所應審究之爭點即應為(一)被告所抗辯其於收受執行法院扣押命令送達
    後，再以其對執行債務人即受告知訴訟人之債權，對於受扣押之本件系爭債權，
    主張行使抵銷權，是否有據。(二)原告所主張被告對於訴外人林明德之借款債權，
    設有不動產抵押權，被告應先實行抵押權，拍賣抵押之不動產後，就其賣得價金
    先受清償，如有不足之部分，始對受告知訴訟人取得已屆清償期之債權，而得主
    張抵銷，惟被告並未先行使抵押權，其抵銷應不合法等，是否為有理由。
六、按二人互負債務，而其給付種類相同，並均屆清償期者，各得以其債務，與他方
    之債務，互為抵銷；受債權扣押命令之第三債務人，於扣押後，始對其債權人取
    得債權者，不得以其所取得之債權與受扣押之債權為抵銷，民法第三百三十四條
    前段、第三百四十條分別定有明文。準此，第三債務人於扣押前已對其債權人取
    得債權者，仍得以其所取得之債權與受扣押之債權為抵銷（最高法院八十二年度
    台上字第二三一四號判決參照）；即執行法院之禁止命令並不影響第三債務人以
    扣押時或扣押以前對其債權人取得之債權，與受扣押之債權為抵銷。又連帶債務
    之債權人，得對於債務人中之一人或數人或其全體，同時或先後請求全部或一部
    之給付，民法第二百七十三條第一項亦有明文；而保證債務之所謂連帶，係指保
    證人與主債務人負同一債務，對於債權人各負全部給付之責任者而言，此就民法
    第二百七十二條第一項規定連帶債務之文義參照觀之甚明，亦有最高法院四十五
    年台上字第一四二六號判例可稽。
七、本件訴外人林明德既先後向被告共借款五百四十六萬元，而受告知訴訟人則對於
    該借款在四百二十四萬元內負連帶保證之責任；且訴外人林明德對於被告之借款
    債務已分別自八十九年一月十二日、三月十日、八十八年十二月三十一日、八十
    九年一月十二日起逾期未依約清償，已如前述；而依被告與訴外人林明德借款時
    所定之約定書第五條第一款約定，因訴外人林明德之未依約清償，其期限利益已
    經喪失，而應視為全部到期；該受告知訴訟人暨為連帶保證人，其所負之責任自
    應與主債務人即訴外人林明德相同，所負之債務亦已屆清償期。而被告對於受告
    知訴訟人之債權，與受告知訴訟人對於被告因定期存款所生之本件系爭債權，同
    屬金錢給付之債，其給付之種類相同，與抵銷之要件相符；且已經被告於八十九
    年十月二十八日以郵局存證信函送達受告知訴訟人，而為抵銷之意思表示，有前
    揭被告所提出之存證信函及掛號郵件收件回執可證。雖被告之為抵銷意思表示之
    時點係在受執行法院扣押本件系爭債權之執行命令送達之後，惟依前揭有關抵銷
    之法律規定之說明，被告之抵銷行為雖在收受扣押命令之後，仍得以其在扣押前
    所取得之債權與受扣押之債權為抵銷，被告所為之抵銷應屬適法，是其所辯本件
    受告知訴訟人對於被告之系爭債權，已經其主張抵銷而消滅，尚屬可採。
八、另原告雖主張因被告對於訴外人林明德之借款債權有不動產抵押權之擔保，於被
    告未對於所擔保之不動產實施抵押權，而拍賣抵押物求償後，有所不足，始取得
    對於受告知訴訟人已經屆期之債權；並以物之擔保，擔保物之提供人僅以擔保物
    為限，負物之有限責任；而人之保證，保證人係以其全部財產，負無限責任，其
    所負責任較重，基於公平起見，使物之擔保優先，以保證保證人，並無不當為由
    ，主張被告未實施抵押權前，不得主張抵銷等。惟查，最高法院十九年上字第三
    三０號判例意旨固謂：「債務關係如於設定擔保物權而外並有保證人者，該主債
    務人不清償其債務時，依原則固應先儘擔保物拍賣充償，惟當事人間如有特別約
    定，仍從其特約。」即一般所謂物之擔保責任優先說；惟查本件該受告知訴訟人
    與被告所約定應負之保證責任並非普通保證責任，而係連帶保證責任，自應負連
    帶債務之清償責任，而連帶債務依前揭法律規定及判例意旨，係指連帶債務之債
    權人，得對於債務人中之一人或數人或其全體，同時或先後請求全部或一部之給
    付；是本件被告對於訴外人林明德之借款債權雖有設定不動產抵押權供擔保，惟
    被告與受告知訴訟人既有應負連帶保證責任之特別約定，自仍應從其約定，而適
    用連帶債務之法則，即被告得對於債務人中之一人或數人或其全體，同時或先後
    請求全部或一部之給付；不因有擔保物權之設定，而生限制被告對於受告知訴訟
    人之請求給付。從而，原告所主張被告應優先行使抵押權，於未實施抵押權，並
    拍賣不足清償前，尚未取得對於受告知訴訟人可供抵銷之債權，被告之抵銷為無
    理由等，並不可採。
九、綜上所述，原告之主張既不可採，且被告所辯本件系爭受告知訴訟人對被告之債
    權已經其主張抵銷而消滅，係屬可採。從而，原告起訴求為判決確認受告知訴訟
    人對被告有二百萬元之債權存在，為無理由，應予駁回。
十、本件事證已明，兩造其餘主張與舉證，經核均與判決之結果無涉，爰不予一一論
    述；暨原告於言詞辯論終結後，復聲請再開言詞辯論，查其聲請之內容為關於法
    律適用之爭執，而與事實之認定無涉，且已經為充分之說明，自無再開言詞辯論
    之必要，附此指明。
據上論結，本件原告之訴為無理由，依民事訴訟法第七十八條，判決如主文。
中      華      民      國    九十      年      二      月    二十七    日
                             臺灣臺中地方法院民事第三庭
~B法      官  林源森
右為正本係照原本作成
如不服本判決，應於判決送達後二十日內，向本院提出上訴狀。
中      華      民      國    九十      年      三      月      二       日
~B法院書記官


司法院資訊處製作；財團法人民間司法改革基金會備份。
